臺灣高等法院刑事判決
111年度原上訴字第39號
上  訴  人  
即  被  告  凃慶源





選任辯護人  蔡承學律師（法扶律師）
上列上訴人即被告因殺人未遂案件，不服臺灣桃園地方法院110
年度原訴緝字第2號，中華民國111年1月19日第一審判決（起訴
案號：臺灣桃園地方檢察署108年度偵字第17149號），提起上訴
，本院判決如下：
    主  文
上訴駁回。
    事  實
一、凃慶源與劉銘任因故心生怨懟，於民國108年5月29日1時30
    分許前某時，邀約潘金勇（所涉犯行業經法院判處罪刑確定
    ）共同前往與劉銘任談判，並由潘金勇另約無殺人犯意之潘
    金星、吳榮哲，及吳榮哲復約無殺人犯意之董佳和（起訴書
    誤載為董家和，應予更正）、洪柏漢、呂紹任、郭彥孝等人
    （後6人均經臺灣桃園地方檢察署檢察官為不起訴處分）一
    同前往談判。凃慶源於108年5月29日1時30分許，以行動電
    話聯絡劉銘任，得知劉銘任在筱玉卡拉OK店（址設桃園市○○
    區○○路000巷000○0號）內，遂於同日2時許，由潘金星駕駛
    車牌號碼000-0000號自用小客車搭載凃慶源、潘金勇，及吳
    榮哲、董佳和、洪柏漢、呂紹任、郭彥孝分別駕車或搭車均
    抵達筱玉卡拉OK店附近後，凃慶源、潘金勇乃起殺意，二人
    均可預見持金屬球棒敲擊及持利刃砍擊人體，可能傷及人體
    要害、臟器，並造成各部位組織嚴重受創、出血，因而致人
    於死，竟仍共同基於殺人之犯意聯絡，由凃慶源持鋁製球棒
    1支，潘金勇則持西瓜刀1把，共同至筱玉卡拉OK店內，凃慶
    源先藉故邀請劉銘任至店外，旋即在筱玉卡拉OK店外，由凃
    慶源持鋁製球棒敲擊劉銘任身體，復由潘金勇持西瓜刀自上
    而下朝劉銘任身體揮砍之方式攻擊劉銘任，劉銘任雖以左手
    前臂隔擋西瓜刀，仍遭砍中左手前臂、胸、腹部，造成劉銘
    任受有臟器外露、橫隔（按指膈，下同）破裂、脾臟撕裂傷
    、大腸破裂、左側開放性血胸、左前臂開放性骨折等傷害，
    凃慶源、潘金勇見劉銘任已受有上開傷勢，猶欲繼續追擊劉
    銘任，惟因筱玉卡拉OK店內之林啟舜、潘昇奕、邱顯裕、戴
    妤倢等人（下稱林啟舜等人）察覺店外有異而出店查看，凃
    慶源、潘金勇見狀即逃離現場，復因林啟舜等人通知救護人
    員到場將劉銘任送往長庚醫療財團法人林口長庚紀念醫院（
    下稱林口長庚醫院）急救，進行左橫膈膜修補、脾臟切除、
    大腸修補等手術後，劉銘任乃倖免於死而未遂。
二、案經劉銘任及法定代理人劉淨勇（已歿）訴由桃園市政府警
    察局大園分局報請臺灣桃園地方檢察署檢察官偵查起訴。
    理  由
壹、證據能力
一、按被告以外之人於審判外之言詞或書面陳述，除法律有規定
    者外，不得作為證據；又被告以外之人於審判外之陳述，雖
    不符刑事訴訟法第159條之1至第159條之4之規定，而經當事
    人於審判程序同意作為證據，法院審酌該言詞陳述或書面陳
    述作成時之情況，認為適當者，亦得為證據。當事人、代理
    人或辯護人於法院調查證據時，知有第159條第1項不得為證
    據之情形，而未於言詞辯論終結前聲明異議者，視為有前項
    之同意，刑事訴訟法第159條第1項及第159條之5分別定有明
    文。經查，本判決下列所引用上訴人即被告凃慶源（下稱被
    告）以外之人於審判外之陳述，檢察官、被告及辯護人均同
    意有證據能力（見本院卷第107、113頁），本院審酌上開證
    據資料作成時之情況，尚無違法不當或證明力明顯過低之瑕
    疵，亦認為以之作為證據應屬適當，爰依上開規定，認前揭
    證據資料均有證據能力。
二、次按除法律另有規定外，實施刑事訴訟程序之公務員因違背
    法定程序取得之證據，其有無證據能力之認定，應審酌人權
    保障及公共利益之均衡維護，刑事訴訟法第158條之4定有明
    文。本案以下所引用之非供述證據，並無證據證明係實施刑
    事訴訟程序之公務員違背法定程序所取得，且經本院於審理
    時合法踐行調查程序，自應認均具有證據能力，得作為證據
    。
貳、認定犯罪事實所憑之證據及理由
　　訊據被告固坦承其於上開時、地，與同案被告潘金勇（下逕
    稱姓名）分別持鋁製球棒、西瓜刀攻擊證人即告訴人劉銘任
    （下逕稱姓名）之事實，惟堅決否認有何殺人未遂犯行，辯
    稱：我原本只想傷害劉銘任、教訓他，沒有要殺他，我沒有
    想到那麼嚴重，我拿的是鋁棒，我打完轉頭要跑的時候，才
    發現潘金勇拿的是西瓜刀云云（見本院卷第48、112、230頁
    ）。經查：
一、被告因與劉銘任有嫌隙，邀約潘金勇、潘金勇另約證人潘金
    星、吳榮哲（下均逕稱姓名），及吳榮哲復約證人董佳和、
    洪柏漢、呂紹任、郭彥孝（下均逕稱姓名），於上開時、地
    共同前往與劉銘任談判，被告等人抵達筱玉卡拉OK店後，被
    告藉故叫劉銘任至店外，即與潘金勇分別持鋁製球棒、西瓜
    刀攻擊劉銘任，致劉銘任受有上開傷害，嗣經證人林啟舜等
    人（下均逕稱姓名）通知救護人員到場將劉銘任送往林口長
    庚醫院急救，進行左橫膈膜修補、脾臟切除、大腸修補等手
    術後，劉銘任乃倖免於死等情，經潘金勇（見偵17149卷一
    第25至29頁，偵17149卷三第69至74頁）、證人即告訴人劉
    淨勇（下逕稱姓名，見偵17149卷一第97至98頁，偵17149卷
    二第109至110頁）、劉銘任（見偵17149卷二第115至118、1
    47至150頁，原訴緝2卷二第136至147頁）、潘金星（見偵17
    149卷一第49至53頁，偵17149卷三第7至11頁）、吳榮哲（
    見偵17149卷一第37至41頁，偵17149卷三第97至107頁）、
    董佳和（見偵17149卷一第61至64、67至68頁）、洪柏漢（
    見偵17149卷一第71至74、75至76頁，偵17149卷三第53至58
    頁）、呂紹任（見偵17149卷一第81至86頁，偵17149卷三第
    141至144頁）、郭彥孝（見偵17149卷一第91至94頁，偵171
    49卷三第31至35頁）、林啟舜（見偵17149卷一第103至104
    頁，偵17149卷二第93至96頁）、潘昇奕（見偵17149卷一第
    111至112頁）、邱顯裕（見偵17149卷一第101至102頁）、
    戴妤倢（見偵17149卷一第107至108頁）、證人游玉明（下
    逕稱姓名，見偵17149卷一第99至100頁）、證人盧吳煜（下
    逕稱姓名，見偵17149卷一第105至106頁）分別證述明確，
    並有林口長庚醫院診斷證明書、車輛詳細資料報表、現場照
    片暨監視器錄影畫面截圖、林口長庚醫院109年10月19日長
    庚院林字第1091051137號函所附病歷資料各1份（見偵17149
    卷一第35、115至137頁，偵17149卷二第101、123頁，原訴5
    0卷第223至251頁）在卷可稽，且為被告所不爭執，此部分
    事實，首堪認定。
二、被告具殺人故意，理由如下：
　㈠按殺人未遂與傷害之區別，應以加害人有無殺意為斷，以戕
    害他人生命之故意，著手於刺殺之實行而未發生死亡之結果
    ，為殺人未遂；倘無使人喪失生命之故意，僅在使其身體、
    健康受到傷害，則為傷害罪，二罪皆發生傷害之結果，祗其
    主觀犯意及身體傷害程度不同而已。至殺人犯意之存否，固
    係隱藏於行為人內部主觀之意思，被害人傷痕之多寡、受傷
    處所是否為致命部位、傷勢輕重程度、行為人下手情形、使
    用之兇器種類、與被害人曾否相識、有無宿怨等情，雖不能
    執為區別殺人與傷害致死之絕對標準，然仍非不得盱衡審酌
    事發當時情況，深入觀察行為人之動機、行為人與被害人之
    衝突起因、行為當時所受之刺激，視其下手情形、力道輕重
    、攻擊部位、攻擊次數、手段是否猝然致被害人難以防備，
    佐以行為人所執兇器、致傷結果、雙方武力優劣，暨行為後
    之行為等情狀予以綜合觀察，論斷行為人內心主觀之犯意。
    又共同正犯之成立，祇須具有犯意之聯絡、行為之分擔，既
    不問犯罪動機起於何人，亦不必每一階段犯行均經參與。共
    同實行犯罪行為之人，在合同意思範圍內，各自分擔犯罪行
    為之一部，相互利用他人之行為，以達其犯罪之目的者，即
    應對於全部所發生之結果共同負責；且共同正犯不限於事前
    有協議，即僅於行為當時有共同犯意之聯絡者亦屬之，且表
    示之方法，不以明示通謀為必要，即相互間有默示之合致亦
    無不可。　
　㈡劉銘任證稱：案發前我在筱玉卡拉OK店唱歌，被告打給我問
    我在哪裡，不久後被告跟另一名陌生男子（按指潘金勇)到
    筱玉卡拉OK店裡，我以為被告是要來找我講話，就跟被告一
    起走出店外，一走出店外，被告先從身上拿出一個金屬製棍
    棒打我，潘金勇則拿出西瓜刀砍我，我用左手抵擋，潘金勇
    之刀子砍到我的左手、腹部，當場噴血、腸子跑出來，被告
    與潘金勇本來想要繼續攻擊，但看到我朋友從店裡跑出來，
    二人就跑了，我抱著腸子走進店門、坐在椅子上等救護車，
    就被送急診加護病房，我覺得被告及潘金勇是想要讓我死，
    我的傷勢很嚴重，醫生說我運氣很好，10個有9個臟器外露
    都會死掉等語（見偵17149卷二第147至150頁，原訴緝2卷二
    第136至147頁）。
　㈢潘金勇證稱：案發前我跟被告一起喝酒，被告說有人惹他，
    要找我去教訓對方，我打給吳榮哲說我朋友這邊有事情、到
    指定地點集合，我跟被告就搭我哥潘金星駕駛小客車前往；
    接著我跟被告進去筱玉卡拉OK店把劉銘任帶出來，被告沒跟
    劉銘任說什麼，即持鋁棒打劉銘任的腳，且向我使眼色叫我
    砍劉銘任，我就拿西瓜刀朝劉銘任身體砍2下，劉銘任用手
    擋刀，後來劉銘任友人從店內衝出來，我們就搭乘潘金星駕
    駛上開車輛離開等語（見偵17149卷一第25至29頁，偵17149
    卷三第69至74頁）
　㈣又劉銘任因被告、潘金勇之攻擊行為，受有臟器外露、橫隔
    膜破裂、脾臟撕裂傷、大腸破裂、左側開放性血胸、左前臂
    開放性骨折等傷勢，並經林口長庚醫院進行左橫膈膜修補、
    脾臟切除、大腸修補等手術，病人嚴重程度分級為A級等節
    ，有前揭診斷證明書及病歷資料在卷足考。
　㈤參以被告自承：我與劉銘任發生嫌隙，便邀約潘金勇一同談
    判，案發時我持長度約30公分之球棒朝劉銘任背部、膝蓋等
    處毆打、潘金勇則持長度約30公分長之西瓜刀砍劉銘任等語
    （見偵17149卷一第15至20頁，偵17149卷二第167至175頁，
    原訴緝2卷二第82至85頁），並於原審審理時就殺人未遂犯
    行坦承在卷（見原訴緝2卷二第133、164頁），與劉銘任、
    潘金勇上開證述情節無顯然齟齬之處。
　㈥勾稽劉銘任、潘金勇上開證述，及被告自承之案發情節，足
    認案發時被告與潘金勇各持長度約30公分之鋁製球棒、相同
    長度之西瓜刀前往筱玉卡拉OK店，被告將劉銘任叫出店外，
    即先持球棒擊打劉銘任身體，旋由在旁之潘金勇再朝劉銘任
    正面由上往下揮刀，致劉銘任之左手及腹部當場大量出血之
    方式，共同連續攻擊劉銘任等情屬實，以被告與潘金勇係共
    同攜兇器前往案發處並近距離一同攻擊劉銘任，就彼此所持
    用之兇器各為何，於行為時當皆了然於心，又上揭西瓜刀、
    鋁製球棒固均未扣案，然衡以西瓜刀乃金屬製品、刀鋒銳利
    ，金屬球棒則屬質地堅硬之鈍器，對人之身體、生命所構成
    之威脅，均遠非徒手毆打所可比擬，客觀上皆足以殺害人之
    生命，以被告、潘金勇於案發時皆為具有一定智識程度之成
    年人，對若持西瓜刀、球棒近距離朝人體正面砍擊或揮打，
    極可能使胸腹部內之重要臟器嚴重受創、失血，致人體難以
    維持正常生命機能，尤以持西瓜刀揮砍人體軀幹，更可能傷
    及主要動脈，造成大量出血，進而致人死亡等一般人具備之
    常識，自難諉為不知。被告竟仍與潘金勇共同以上開方式朝
    劉銘任之正面軀幹攻擊，且劉銘任因而受有上開嚴重之傷害
    ，益見被告與潘金勇所為確已危及劉銘任之生命無訛。基上
    以觀，被告與潘金勇有殺人之犯意聯絡及行為分擔，至為灼
    然。被告辯稱僅想傷害劉銘任、無殺人犯意云云，顯屬事後
    卸責之詞，不可採信。
三、綜上，本案事證已臻明確，被告犯行洵堪認定，應予依法論
    科。
參、論罪科刑
一、核被告所為，係犯第271條第2項、第1項之殺人未遂罪。
二、被告與潘金勇就本案犯行，有犯意聯絡及行為分擔，為共同
    正犯。
三、被告持鋁製球棒向劉銘任身體背部、膝蓋毆打之行為，在主
    觀上顯係基於一貫之犯意而為，且係在密切接近之時、地所
    為，依一般社會觀念難以強行分開，應評價為接續犯之包括
    一罪。原判決漏未說明接續犯，應予補充。
四、被告已著手於殺人行為，惟未造成劉銘任死亡之結果，為未
    遂犯，爰依刑法第25條第2項規定，按既遂犯之刑減輕之。
五、至辯護人辯稱：被告係主動停止攻擊行為並離開現場，符合
    中止未遂規定，請依刑法第27條第1項規定減輕其刑云云（
    見本院卷第33至35、112、230頁），按刑法第27條第1項前
    段規定「已著手於犯罪行為之實行，而因己意中止或防止其
    結果之發生者，減輕或免除其刑。」依此規定，中止犯必以
    行為人已著手於犯罪行為之實行，因己意中止或防止全部犯
    罪結果之發生，始能成立。倘行為人已實行犯罪行為，在犯
    罪之客觀結果未發生前，倘係因受外在環境影響，經他人阻
    止，行為人始中止犯罪行為，即非屬自願中止，或其所為之
    犯罪行為已發生一定之犯罪結果後，僅消極停止其犯罪行為
    ，並未為防止結果發生之積極作為，只因其已經實行之犯罪
    行為，因其他因素未能發生預期犯罪結果者，仍屬障礙未遂
    ，非中止未遂，難依上開規定減免其刑。經查，被告與潘金
    勇攻擊劉銘任，致劉銘任受有上開嚴重傷勢，被告與潘金勇
    本想繼續攻擊，因見林啟舜等人從筱玉卡拉OK店內跑出來，
    旋即離去等情，業經劉銘任證述明確（見偵17149卷二第147
    至150頁，原訴緝2卷二第138至140、143至147頁），參以林
    啟舜證稱：兩個蒙面人（按指被告及潘金勇）看到我們出店
    門就往對面跑等語（見偵17149卷二第94頁），可知被告、
    潘金勇係因見林啟舜等人自筱玉卡拉OK店出來之外在環境影
    響，始停止繼續攻擊行為，並非出於己意中止，況劉銘任係
    經林啟舜等人報警送醫急救，始倖免發生死亡結果，被告未
    有積極救護劉銘任之作為，是被告上開殺人犯行顯係因外部
    障礙而未遂，難認有何出於己意中止犯罪或防止結果發生之
    情事，無從依刑法第27條第1項規定減免其刑。辯護人上開
    辯解，顯與事實不符，不可採信。
肆、駁回上訴之理由
一、原審同上開有罪之認定，以被告上開犯行事證明確，適用刑
    法第271條第2項、第1項、第28條、第25條第2項等規定，並
    審酌被告為成年人，應知於現代法治社會當循理性、和平之
    方式解決糾紛，然其竟僅因自己與劉銘任之個人怨隙，即率
    爾夥同潘金勇持球棒及西瓜刀攻擊劉銘任，雖幸未發生死亡
    結果，惟仍致劉銘任受有前揭嚴重傷勢，不僅犯罪手段兇殘
    ，其犯行對劉銘任未來日常生活之影響，亦顯非輕微，誠值
    非難；惟念及被告犯後坦承犯行之態度，另參諸被告迄今未
    取得劉銘任諒解，且未實際賠償其所受損害，兼衡被告於原
    審時自陳所受教育程度為高中肄業，入監前從事防水工程，
    家庭經濟狀況不佳等一切情狀，量處有期徒刑6年2月。就沒
    收部分並說明：未扣案鋁製球棒，被告否認為其所有，復無
    證據足認係第三人無正當理由提供，爰不予宣告沒收。經核
    原審認事用法均無違誤，量刑亦屬妥適。
二、被告提起上訴否認犯行，並請求依刑法第27條第1項規定減
    輕其刑，又主張被告持鋁製球棒朝劉銘任手、腳部位敲擊，
    相較於潘金勇持西瓜刀朝劉銘任腹部砍殺，犯案動機及惡害
    程度較輕，原審量刑卻較潘金勇之有期徒刑6年為重，顯屬
    失衡，請求從輕量刑云云（見本院卷第33至37、103至107、
    112、117、230頁）。經查：
　㈠被告上訴否認犯罪，及本案不適用刑法第27條第1項之中止未
    遂規定，均已說明如前，被告此部分上訴均無理由。
　㈡按量刑之輕重，係屬事實審法院得依職權自由裁量之事項，
    苟已斟酌刑法第57條各款所列情狀，而未逾越法定刑度，不
    得遽指為違法（最高法院72年台上字第6696號判例意旨參照
    ）。且法院對於被告為刑罰裁量時，必須以行為人之罪責為
    依據，而選擇與罪責程度相當之刑罰種類，並確定與罪責程
    度相稱之刑度。縱使基於目的性之考量，認定有犯罪預防之
    必要，而必須加重裁量時，亦僅得在罪責相當性之範圍內加
    重，不宜單純為強調刑罰之威嚇功能，而從重超越罪責程度
    為裁判，務求「罪刑相當」。且在同一犯罪事實與情節，如
    別無其他加重或減輕之原因，下級審量定之刑，亦無過重或
    失輕之不當情形，則上級審法院對下級審法院之職權行使，
    原則上應予尊重（最高法院85年度台上字第2446號判決意旨
    參照）。經查，本件肇因於被告與劉銘任間之糾紛，由被告
    邀約潘金勇等人前往談判，且被告進入卡拉OK店內叫劉銘任
    到店外後，先由被告持鋁製球棒攻擊劉銘任，再由潘金勇持
    西瓜刀攻擊劉銘任（業經認定如前），顯見被告本案係居於
    主導地位，主觀惡性較重，且原審量刑時業已審酌上情（詳
    前述），係以行為人責任為基礎，斟酌刑法第57條各款事由
    ，而為刑之量定，已妥適行使裁量權，無違反比例原則、罪
    刑均衡原則情事，被告指摘原審量刑過當，亦無理由。
　㈢綜上，被告之上訴均無理由，應予駁回。
據上論斷，應依刑事訴訟法第368條，判決如主文。
本案經檢察官薛全晉提起公訴，檢察官羅松芳到庭執行職務。
中　　華　　民　　國　　111 　年　　7 　　月　　12　　日
                  刑事第十二庭  審判長法　官  陳如玲
                                      法　官  魏俊明
                                      法　官  蔡如惠
以上正本證明與原本無異。
如不服本判決，應於收受送達後20日內向本院提出上訴書狀，其
未敘述上訴之理由者並得於提起上訴後20日內向本院補提理由書
（均須按他造當事人之人數附繕本）「切勿逕送上級法院」。
                                      書記官  宗志強
中　　華　　民　　國　　111 　年　　7 　　月　　12　　日
附錄：本案論罪科刑法條全文
中華民國刑法第271條
殺人者，處死刑、無期徒刑或10年以上有期徒刑。
前項之未遂犯罰之。
預備犯第1項之罪者，處2年以下有期徒刑。